【裁判字號】    92,上更(一),27
【裁判日期】    920430
【裁判案由】    偽造文書
【裁判全文】
臺灣高等法院臺南分院刑事判決              九十二年度上更(一)字第二七號   潛
      上  訴  人  臺灣臺南地方法院檢察署檢察官
      上  訴  人
      即  被  告  丙 ○○ ○.
      選任辯護人  鄭  慶  海  律師
右上訴人因被告偽造文書案件，不服臺灣臺南地方法院八十八年度訴字第三七七號，
中華民國八十九年七月七日第一審判決（起訴案號：臺灣臺南地方法院檢察署八十七
年度偵字第九三一一號），提起上訴，經判決後，由最高法院發回更審，本院判決如
左：
      主      文
原判決撤銷。
丙○○○連續行使偽造私文書，足以生損害於公眾及他人，處有期徒刑拾月。
附表所示估價單四紙上偽造之「乙○○○」署押各乙枚，均沒收。
      事      實
一、丙○○○因向乙○○○借款未還，經乙○○○以丙○○○涉有詐欺罪嫌，訴請臺
    灣臺南地方法院檢察署八十五年度偵字第三八二六號案於民國（下同）八十五年
    十二月十七日提起公訴，經原審法院八十五年度易字第四七三九號案審理。詎丙
    ○○○於上開案件審理中，為圖卸其詐欺刑責，竟基於概括之犯意，連續於不詳
    時地在附表所示珠寶買受簽收估價單四紙上（其中編號二至四等三紙係以複寫方
    式偽簽），偽簽依習慣用以表示向其買受該四紙估價上所示珠寶之乙○○○署押
    ，足以生損害於乙○○○。並將付款人為上海商業儲蓄銀行永康分行、發票日八
    十四年九月十一日，面額新臺幣（下同）二千元，票號0000000號支票一
    紙，最後一碼「二」變造票號為「八」，足以生損害於付款人對票據管理之正確
    性。復基於行使之概括犯意，將偽造之估價單及變造支票，作為有利於已之訴訟
    證據，先後於八十六年一月二十日、八十七年二月九日，於原審及本院審理該案
    時，利用不知情辯護人鄭慶海律師，向承辦法官提出行使，足以生損害於乙○○
    ○、發票人對票據管理及本院審判之正確性。再於同年五月七日，臺灣高等法院
    臺南分院檢察署八十七年度聲再字第六號乙案（按係前開刑案丙○○○獲判無罪
    確定，乙○○○聲請該署提起再審案）檢察官調查時，由丙○○○向承辦檢察官
    提出行使，足以生損害於乙○○○、發票人對票據管理及該署辦案之正確性。
二、案經乙○○○訴由臺灣高等法院臺南分院檢察署函送臺灣臺南地方法院檢察署偵
    查起訴。
      理      由
一、訊據上訴人即被告丙○○○矢口否認有偽造及行使私文書犯行，辯稱：該四紙估
    價單上「乙○○○」之署名，係乙○○○向伊購買珠寶，而由伊親自交給乙○○
    ○簽名的，並非伊所偽簽，支票則係被調包云云。
二、經查：
(一)附表所示四紙估價單（見偵查卷第二十頁），乃被告丙○○○提出於上開案件作
    為證據，已據被告丙○○○供承在卷，並有八十五年度易字第四七三九號、八十
    六年上易字第二三四九號刑事判決影本各乙件（見偵查卷第三十三至四十四頁）
    及八十七年度請再字第○○六號影印卷可憑。雖被告丙○○○辯稱：附表所示估
    價單係乙○○○向伊購買珠寶，而由伊親自交給乙○○○簽名云云，但為告訴人
    乙○○○所否認，且被告丙○○○亦無法提出曾交付估價單所載珠寶予乙○○○
    之證據。況臺灣高等法院臺南分院檢察署將該四紙估價單與乙○○○到庭應訊筆
    錄之簽名，送請法務部調查局鑑定，鑑定結果估價單上『乙○○○簽名』與各項
    筆錄上『乙○○○簽名』不同，有法務部調查局八十七年六月二日(八七)法(二)
    八七○三六九三一號函可稽（見聲再卷第二十六頁），顯示附表所示四紙估價單
    上「乙○○○」署名，並非告訴人乙○○○本人所簽。原審法院另將附表四紙估
    價單上「乙○○○」筆跡，連同原審法院當庭命被告丙○○○書寫之「乙○○○
    」筆跡，函請憲兵學校鑑定結果，證實編號一估價單『乙○○○筆跡』與丙○○
    ○書寫之『乙○○○筆跡』間，書寫之個性、慣性、特徵、筆劃關連及組織方式
    均相同，有憲兵學校八十九年四月二十一日（八九）執正字第二○○九號函附之
    鑑定書附卷足憑（見一審卷第一一二至一一六頁），足徵編號一估價單「乙○○
    ○」署名，係被告偽簽。至上開鑑定書就附表編號二至四等三紙估價單，雖認均
    係複寫本，致運筆狀況不明，故無法鑑定，然觀之卷附複寫本編號二至四等三紙
    估價單上「乙○○○」筆跡，其字跡與編號一估價單「乙○○○筆跡」相同，且
    與被告丙○○○於原審所書寫「乙○○○」筆跡比較，其運筆特徵、筆劃關連等
    方式，顯然相同，同屬被告丙○○○提出於上開案件作為有利於已之訴訟證據，
    而與告訴人乙○○○筆跡不同，故附表編號二至四等三紙估價單「乙○○○」署
    名，亦屬被告丙○○○偽簽無疑。足證被告丙○○○上開所辯，無非事後畏罪卸
    責之詞，不足採信。其偽造附表所示四紙估價單犯行，事證明確，堪以認定。又
    八十五年三月四日及同年七月二十七日乙○○○致丙○○○兩紙存證信函，係乙
    ○○○委託郭玉山律師親筆代為撰寫，已據證人郭玉山證述明確（見本院上訴卷
    第三十一頁），經核與郭玉山律師當庭所書筆跡相符，故被告辯護人請求鑑定該
    存證信函筆跡與估價單筆跡是否相符，顯無必要，併此敘明。
(二)付款人為上海商業儲蓄銀行永康分行，發票日八十四年九月十一日，面額新臺幣
    二千元，票號0000000號支票一紙，其中最後一碼「２」變造票號為「８
    」之事實，經法務部調查局鑑定屬實，有法務部調查局八十七年七月十八日（八
    七）法（二）八七○五四○二五號函在卷可憑（見聲再卷第三十一、三十二頁）
    ，被告丙○○○亦承認該支票為其簽發，票號0000000號無誤，支票背面
    「正漢」二字為其所書寫（見聲再卷第三十六頁反面、第三十七頁、一審卷第九
    十九頁反面），而提出於上開案件作為證據，並有八十五年度易字第四七三九號
    、八十六年上易字第二三四九號等刑事判決影本（見偵查卷第三十三至四十四頁
    ）及八十七年度請再字第○○六號影印卷可稽，復據告訴人稱：票號00000
    00號支票面額為六百八十一萬元（見聲再卷第三十七頁反面），亦非被告變造
    支票所載面額二千元，是變造票號最後一碼為「八」之0000000號支票，
    顯係被告變造無疑。被告雖辯稱：於臺灣高等法院臺南分院檢察署八十七年五月
    七日偵查時，提出該支票原本供查，該日筆錄未特別加註「支票有撕裂，並以裝
    書釘夾之情狀」，足證支票完整無瑕云云，並於原審舉出證人林麗鴻證稱：曾拿
    告訴人簽發之上海銀行二千元支票，再還予告訴人，交還時支票完整云云（見一
    審卷九十八頁反面、第九十九頁），仍無法證明被告丙○○○交予林麗鴻之上海
    銀行二千元支票，即系爭票號0000000號支票，且經臺灣高等法院臺南分
    院檢察署書記官翁長慶於原審證稱：「原先就有裂痕，印文部分就有撕破，原先
    『８』看的比較清楚，用訂書機訂的，可能因為送二次鑑定所以現在看『８』的
    下半段比較模糊。」等語（見一審卷第一二七頁）。被告再辯稱：伊提出之支票
    票號本為0000000號，未經變造，係告訴人乙○○○勾結臺灣高等法院臺
    南分院檢察署檢察官翁長慶（按應係書記官），將伊所提出該支票更換成另紙將
    票號0000000號變造為0000000號之支票云云，然為告訴人乙○○
    ○及證人翁長慶於審理中所一致否認（見一審卷第一○六頁反面、第一二七頁）
    ，且變造票號最後一碼為「８」之0000000號支票，背面仍有「正漢」二
    字，被告丙○○○不否認支票背面「正漢」為其書寫（見一審卷第一○○頁），
    是被告丙○○○空言所辯，自不足取。被告丙○○○於原審固舉出其子即該支票
    發票人陳錫賢證稱：該支票開戶後，授權被告簽發使用（見一審卷第一五八頁）
    ，證明被告有權簽發該支票使用，但被告於簽發票號0000000號支票後，
    將票號最後一碼「２」變造為「８」，復提出法院、檢察署行使作為證據，足以
    生損害於乙○○○、發票人對票據管理及法院、檢察署辦案之正確性，因被告係
    將支票票號最後一碼「２」變造為「８」作為證據文書行使，被告自難辭行使變
    造文書罪行。
(三)檢察官將附表四紙估價單與當庭命被告書寫「乙○○○」之筆錄，函送法務部調
    查局鑑定是否同一筆跡，雖據法務部調查局八十七年十月十九日（八七）處發技
    （二）字第八七○七八七六一號函及八十七年十一月三十日（八七）處發技（二
    ）字第八七○八七○三一號函復：「簽名筆跡之鑑定，通常僅能鑑定是否為當事
    人本人所簽寫，至於是否為他人模仿所簽，因其簽寫時，大多已失去原始書寫習
    慣及特徵，通常均難以認定；故本案僅能鑑定是否為乙○○○本人所簽，無法鑑
    定是否係丙○○○所簽。」（見偵查卷第十九、二十九頁），核與上開憲兵學校
    八十九年四月二十一日（八九）執正字第二○○九號函附鑑定書意見相左，經本
    院再分別函法務部調查局、憲兵學校為何有此差異？，前述機關仍堅持自己見解
    ，有憲兵學校九十二年二月十七日（九二）堅研字第○八八八號函及法務部調查
    局九十二年三月十四日調科貳字第○九二○○○三八一一○號函可稽（見本院上
    更一卷第六十一、七十、七十一頁）。惟細譯法務部調查局上開函文前提乃他人
    『模仿』本人簽名筆跡時，因其簽寫時，大多已失去原始書寫習慣及特徵，通常
    均難以認定，然附表四紙估價單上「乙○○○」筆跡，被告丙○○○偽造時，即
    以自己平時書寫習慣之字體簽名於估價單上，並非刻意模仿告訴人乙○○○筆跡
    ，此觀之估價單上「乙○○○」簽名，與告訴人乙○○○書寫筆跡比較，可知明
    顯不同，是法務部調查局該部分函示不能鑑定，自不足資為被告未偽造之有利論
    據。而憲兵學校則直接依二者筆跡間，書寫之個性、慣性、特徵、筆劃關連及組
    織方式予以鑑定，其鑑定結論，較契合實際，足堪採信。
(四)至起訴書起訴被告丙○○○於前開時地尚於另一紙估價單偽造「乙○○○」署押
    ，並於審理中持以行使，因認被告丙○○○此部份亦涉前開罪嫌云云。惟查該紙
    估價單上僅有模糊複寫字跡，並未有明顯之「乙○○○」署押字跡，可資鑑定比
    對，此有該紙估價單附卷可稽，故此部份被告丙○○○被訴罪嫌，自屬不能證明
    。
三、查被告丙○○○在附表四紙估價單上偽造「乙○○○」之署名，依習慣用以表示
    告訴人乙○○○有向其買受該四紙估價單上所示珠寶之意思，係屬刑法第二百二
    十條第一項規定之準私文書。被告丙○○○利用不知情之辯護人鄭慶海律師於原
    及本院審理時，並自己親自於臺灣高等法院臺南分院檢察署檢察官調查時，提出
    行使，自足以生損害於乙○○○及各該法院審判或檢察署辦案之正確性，核被告
    所為，係犯刑法第二百十六條、第二百二十條第一項、第二百十條行使偽造準私
    文書罪。被告丙○○○將付款人上海商業儲蓄銀行永康分行，發票日八十四年九
    月十一日，面額新臺幣二千元，票號0000000號支票一紙，其中最後一碼
    「２」變造票號為「８」，係作為有利於己之證據文書使用。核該部分所為，係
    犯刑法第二百十條變造私文書罪。被告丙○○○利用不知情之辯護人鄭慶海律師
    於原審及本院審理時，以及自己親自於臺灣高等法院臺南分院檢察署檢察官調查
    時，提出行使，自足以生損害於乙○○○、發票人對票據管理及各該法院審判或
    檢察署辦案之正確性，則係犯刑法第二百十六條、第二百十條行使變造私文書罪
    。被告丙○○○利用不知情之鄭慶海律師遂行犯罪部分，係間接正犯。其偽造署
    押為偽造估價單準私文書之部分行為；其偽造準私文書、變造私文書後復持以行
    使，偽造之低度行為應為行使之高度行為所吸收，均不另論罪。先後多次行使偽
    造準私文書、變造私文書犯行，時間緊接，構成要件亦復相同，顯係基於概括犯
    意反覆為之，應依連續犯規定論以一行使偽造私文書罪，並依法加重其刑。被告
    丙○○○最後乙次行使部分雖未據起訴書載及，惟該部份與起訴書載及部份犯行
    間，有連續犯裁判上一罪關係，為起訴效力所及，法院應併予審理。
四、原審以被告丙○○○罪證明確，因予論罪科刑，固非無見。惟原判決對於被告丙
    ○○○變造0000000號支票號碼部分，疏未詳察，認不能證明犯罪，尚有
    未妥。公訴人提起上訴部分，按原審判決送達於公訴人日期為八十九年七月二十
    七日，業據法警甲○○供述在卷，並有送達證書及送達證明簿影本在卷可憑，本
    院參酌臺灣臺南地方法院檢察署九十二年一月十三日南檢玲人字第○九二○五五
    ○○一七號函復：「承辦檢察官王百玄八十九年七月二十七日至同年八月九日間
    ，僅八十九年八月四日公差。」（見本院上更一卷第四十一頁），足見公訴人於
    送達判決期日並無任何公差，檢察官客觀上已可收受該判決，乃故不加簽收，仍
    應認其送達為合法。本件原審承辦檢察官既於八十九年七月二十七日無任何公差
    ，即處於可收受送達之狀態，應視為已於八十九年七月二十七日收受原審判決，
    而不以承辦檢察官所蓋同年八月九日簽收日期為收受判決日期，承辦檢察官竟遲
    至八十九年八月十六日始提起第二審上訴，顯逾十日上訴期間，本件公訴人上訴
    部分顯不合法。另被告上訴意旨，否認犯罪，雖無足取，但原判決既有可議，自
    屬無可維持，應由本院撤銷改判。爰審酌被告素行、犯罪動機、手段、目的與所
    生危害及犯罪後態度等一切情狀，量處有期徒刑十月，附表所示估價單四紙上偽
    造之「乙○○○」署押各乙枚，均依法宣告沒收。至起訴書所載被告於前開時地
    於另紙估價單偽造「乙○○○」署押，並於審理中持以行使部分，尚不能證明被
    告犯罪，已如前述，因公訴人認此部份與前揭有罪部份，係單純一罪關係，爰就
    該部分不另為無罪之諭知。
五、據上論斷，應依刑事訴訟法第三百六十九條第一項前段、第三百六十四條、第二
    百九十九條第一項前段，刑法第五十六條第二百十六條、第二百二十條第一項
    、第二百十條、第二百十九條，判決如主文。
本案經檢察官曾顯智到庭執行職務。
中  華  民  國      九十二      年        四        月      三  十      日
                                臺灣高等法院臺南分院刑事第一庭
                                    審判長法官  茆    臺    雲
                                          法官  李    文    福
                                          法官  蔡    長    林
右正本證明與原本無異。
如不服本判決，應於判決送達後十日內向本院提出上訴狀，其未敘述理由者並應於提
出上訴狀後十日內向本院補提理由書（應附繕本）。
                               法院書記官  李    培    薇
中  華  民  國      九十二      年        四        月      三  十      日
附錄本案論罪科刑法條全文：
刑法第二百十條：
  偽造、變造私文書，足以生損害於公眾或他人者，處五年以下有期徒刑。
刑法第二百十六條：
  行使第二百十條至第二百十五條之文書者，依偽造、變造文書或登載不實事項或使
登載不實事項之規定處斷。
   附表：
┌──┬───────┬─────────┬──────┬──────┐
│編號│ 買受貨品名稱 │  價格（新台幣）  │ 日    期   │ 備      考 │
├──┼───────┼─────────┼──────┼──────┤
│ 一 │ 手鍊等       │  144400元        │ 84.3.21    │            │
├──┼───────┼─────────┼──────┼──────┤
│ 二 │ 古錢等       │  0000000元       │ 84.6.29    │ 複寫本     │
├──┼───────┼─────────┼──────┼──────┤
│ 三 │ 翡翠觀音等   │  470000元        │ 84.8.2     │ 複寫本     │
├──┼───────┼─────────┼──────┼──────┤
│ 四 │ 紅手指等     │  840000元        │ 84.4.16    │ 複寫本     │
└──┴───────┴─────────┴──────┴──────┘


司法院資訊處製作；財團法人民間司法改革基金會備份。
